臺灣高等法院刑事判決　　　　　　　　95年度上訴字第3754號
　　上　訴　人　臺灣桃園地方法院檢察署檢察官
　　被　　　告　甲○○
　　選任辯護人　林銓勝律師
　　被　　　告　乙○○
上列上訴人因被告等違反懲治走私條例等案件，不服臺灣桃園地
方法院94年度訴字第1117號，中華民國95年8月3日第一審判決（
起訴案號：臺灣桃園地方法院檢察署94年度偵字第4201號；移送
併辦案號：臺灣桃園地方法院檢察署94年度偵字第10218號），
提起上訴，本院判決如下：
    主  文
上訴駁回。
    事  實
一、乙○○係瑋巨企業有限公司（下稱瑋巨公司）之實際負責人
    ，瑋巨公司因經營進出口貿易而與利比亞國ＭＥＬＴＩＮＧ
    　ＥＳＴＡＢＬＩＳＨＭＥＮＴ公司（下稱ＭＥＬＴＩＮＧ
    公司）間具有商業往來之合作關係，而受該公司委託於臺灣
    尋找模具廠商開模鑄造ＳＣＵＤ－Ｂ飛彈配件（液體火箭渦
    輪泵驅動系統氣體管路組）後出售予該公司，乙○○明知上
    開ＳＣＵＤ－Ｂ飛彈配件業經行政院公告為甲類第一款之管
    制進出口物品，且為戰略性高科技貨品，未經許可不得私運
    出口，亦不得輸往管制地區，竟基於私運管制物品出口之概
    括犯意，先於88年5月3日委託不知情之大來國際股份有限公
    司（下稱大來公司）以空運方式，將其向不知情之不詳廠商
    訂製之ＳＣＵＤ－Ｂ飛彈配件三件（貨名填載「ＡＵＴＯ
    　ＳＰＡＲＥ　ＰＡＲＴＳ」）寄送出口至馬爾他國，嗣於
    英國等候轉機時，遭英國海關查扣；又於88年6月間另委託
    不知情之「千奇金屬企業有限公司」（下稱千奇公司）開模
    鑄造上開飛彈配件，迨千奇公司交付該配件樣品3件後，乙
    ○○遂指示不知情之瑋巨公司員工甲○○以隨身攜帶之方式
    ，於88年12月22日搭乘新加坡航空公司ＳＱ871號班機，將
    該3件樣品私運前往戰略性高科技貨品輸出管制地區利比亞
    國，惟因ＭＥＬＴＩＮＧ公司認樣品規格不符，遂由甲○○
    帶回臺灣，經千奇公司修正後，乙○○再度指示仍不知情之
    甲○○於89年3月15日由桃園中正國際機場，搭乘中華航空
    公司ＣＩ617號班機，經香港、米蘭再轉搭義大利航空公司
    班機，將修正後之飛彈配件樣品3件私運前往利比亞國，惟
    於抵達利比亞國時因簽證問題無法入境交貨，甲○○便將上
    開物品運回臺灣交還乙○○，乙○○旋於同年4月5日親自由
    桃園中正國際機場，搭乘國泰航空公司ＣＸ531號班機，攜
    帶同上3件樣品前往利比亞國，而於翌日（6日）於瑞士蘇黎
    士機場轉機時，遭瑞士警方查獲，並扣得上開飛彈配件樣品
    3件。
二、案經法務部調查局航業海員調查處移送臺灣桃園地方法院檢
    察署檢察官偵查起訴。
    理  由
壹、證據能力之部分：
一、按被告以外之人於審判外之言詞或書面陳述，除法律有規定
    者外，不得作為證據，刑事訴訟法第159條第1項固定有明文
    。惟被告以外之人於審判外之陳述，雖不符同法第159條之1
    至之4之規定，而經當事人於審判程序同意作為證據，法院
    審酌該言詞陳述或書面陳述作成時之情況，認為適當者，亦
    得為證據，此據同法第159條之5第1項規定甚詳。
二、查本件證人賴仁德、吳哲墩於法務部調查局航業海員調查處
    （下稱海調處）調查員詢問時之陳述，均屬被告以外之人在
    審判外之陳述而屬傳聞證據，惟檢察官、被告乙○○、甲○
    ○及其等之辯護人就上開審判外之陳述，於原審審理時均陳
    明同意作為證據（見原審95年7月20日審判筆錄第19頁），
    而本院審酌前開證人於陳述作成時之情況，核無違法取證之
    瑕疵，亦認為以之作為證據為適當，依上開規定，上開證人
    前述審判外之陳述，得為證據。
貳、被告乙○○之部分
 一、上揭犯罪事實業據被告乙○○於原審及本院審理時坦承不
     諱，並經證人即千奇公司負責人吳哲墩於海調處調查員詢
     問時證述詳實（見偵查卷第312至313頁），復有出口報單
     、89年5月20日外交部（89）歐1字8902012544號函（附有
     英國國防部官員就英國所查扣之ＳＣＵＤ－Ｂ飛彈配件所
     作之分析報告）、外交部駐瑞士代表處89年6月19日電報（
     附有瑞士聯邦法院調查法官羈押理由書中譯本）、經濟部
     高科技品鑑定及稽查小組89年6月20日（89）高技組發字第
     00一0號函（附有高科技貨品鑑定結果表）（以上書證分別
     見偵查卷第103、104及107至117頁）及被告甲○○入出境
     查詢結果記錄（見原審卷）等件在卷可稽，及千奇公司受
     瑋巨公司委託製作之飛彈配件不良品2個扣案可憑，被告乙
     ○○之自白堪認與事實相符，本件事證明確，被告乙○○
     之犯行堪以認定。
二、法律適用及論罪：
（一）按刑法及刑法施行法部分條文業經修正公布，並均於民國
      95年7月1日施行（此次修正前刑法以下簡稱舊刑法；修正
      後刑法以下簡稱新刑法）。其中刑法第2條第1項之規定，
      係規範行為後法律變更所生新舊法律比較適用之準據法，
      於新刑法施行後，應適用新刑法第2條第1項規定之從舊從
      輕原則為比較，且應就罪刑有關之共犯、未遂犯、連續犯
      、牽連犯、結合犯，以及累犯加重，自首減輕暨其他法定
      加減原因（如身分加減）與加減例等一切情形，綜其全部
      之結果而為比較後，整個之適用，不能割裂而分別適用有
      利益之條文；又連續數行為而犯同一之罪名，均在新刑法
      施行前者，新刑法施行後，應依新刑法第2條第1項之規定
      ，適用最有利於行為人之法律（最高法院95年5月23日刑
      事庭第8次會議決議意旨參照）。而上開一體適用行為時
      法或裁判時法之原則，於同有多項法律修正之情形，亦應
      適用之，而不得割裂分別適用各項法律中有利於行為人之
      法律。次按關於牽連犯之新舊刑法比較孰於行為人有利，
      應先就新刑法之目的方法各罪，定一較重之條文，再就舊
      刑法之目的方法各罪，定一較重之條文，然後再就此較重
      之新舊法條比較其輕重，以為適用之標準（最高法院29年
      上字第2799號判例意旨參照）。想像競合犯既與牽連犯同
      屬裁判上一罪之性質，其適用新舊法之方式自應與牽連犯
      相同。
（二）查本件被告乙○○犯罪後，法律變更如下：
    1.刑法關於法定罰金刑最低度部分，舊刑法第33條第5款規
      定為銀元1元（折算為新臺幣3元）以上，新刑法第33條第
      5款則修正為新臺幣1千元以上，以百元計算。
    2.刑法關於連續犯部分，新刑法刪除舊刑法第56條之規定。
    3.懲治走私條例第2條第1項之規定於91年6月26日修正公布
      ，並自同年月28日生效施行，修正前條文規定：私運管制
      物品進口、出口逾公告數額者，處7年以下有期徒刑，得
      併科新臺幣20萬元以下罰金，修正後條文就併科罰金部分
      提高為新臺幣300萬元以下罰金，嗣於95年5月30日懲治走
      私條例第2條雖再次修正，並於同年7月1日施行，惟該次
      修正僅刪除該條第2項之常業犯規定，第1項規定則全無更
      動，自無比較新舊法之問題。
（三）依上開說明，本件應就被告乙○○行為時、中間時（即91
      年6月26日懲治走私條例修正後至新刑法修正施行前）及
      裁判時所有相關法律變更之適用結果綜合比較後，以較有
      利於被告乙○○之規定一體適用而為處斷。核被告乙○○
      所為，依各階段法律規定適用情形如下：
    1.依行為時法，係犯91年6月26日修正前之懲治走私條例（
      下稱修正前懲治走私條例）第2條第1項之私運管制物品出
      口罪及貿易法第27條第1款之輸出戰略性高科技貨品至管
      制地區罪。被告乙○○先後3次私運管制物品出口之犯行
      （被告乙○○於89年3月15日先利用被告甲○○為其運送
      飛彈配件至利比亞國，因故未成，遂由其本人再度攜帶同
      一批配件闖關運送之前後過程，係被告乙○○基於單一犯
      意所為，應僅論以一個接續行為），時間接近，且所犯為
      構成要件相同之罪，顯係基於概括犯意為之，為連續犯，
      應依舊刑法第56條之規定論以一罪，並加重其刑，又被告
      乙○○以攜帶ＳＣＵＤ－Ｂ飛彈配件前往利比亞國之一個
      行為，同時觸犯上開二項罪名，為想像競合犯，應依舊刑
      法第55條之規定，從一重之修正前懲治走私條例第2條第
      一項之罪論處（按想像競合犯之規定固未經修正，但因同
      條牽連犯規定業經刪除，另增訂同條但書，致想像競合犯
      之規定變更為修正後刑法第五十五條前段，故此部分修正
      前後之條號尚屬有別，附此敘明）。
    2.依中間時法，係犯現行懲治走私條例第2條第1項之私運管
      制物品出口罪及貿易法第27條第1款之輸出戰略性高科技
      貨品至管制地區罪。被告乙○○先後3次私運管制物品出
      口之犯行有連續犯之關係，應依舊刑法第56條之規定論以
      一罪，並加重其刑，又被告乙○○以攜帶ＳＣＵＤ－Ｂ飛
      彈配件前往利比亞國之一個行為，同時觸犯上開二項罪名
      ，為想像競合犯，應依舊刑法第55條之規定，從一重之現
      行懲治走私條例第2條第1項之罪論處。
    3.依裁判時法，係犯現行懲治走私條例第2條第1項之私運管
      制物品出口罪及貿易法第27條第1款之輸出戰略性高科技
      貨品至管制地區罪，被告乙○○委由甲○○及親自攜帶飛
      彈配件至利比亞國之2次行為，均同時觸犯二項罪名，為
      想像競合犯，應各依新刑法第55條前段之規定，從一重之
      現行懲治走私條例第2條第1項之罪論處，並與被告乙○○
      私運飛彈配件前往馬爾他國之行為所成立之另一私運管制
      物品出口罪分論併罰。
（四）綜合比較上開行為時、中間時法及裁判時法，以行為時法
      從修正前懲治走私條例第2條第1項之1罪論處，對於被告
      乙○○最為有利，本件自應依新刑法第2條第1項前段之規
      定，適用上開行為時法論罪科刑。
（五）另被告乙○○利用不知情之大來公司人員及被告甲○○（
      甲○○無罪部分詳如後述）等人為其實行本件犯罪行為，
      為間接正犯。
三、被告乙○○利用被告甲○○於88年12月22日私運飛彈配件樣
    品出口部分，雖未據起訴，惟業經原審蒞庭實行公訴之檢察
    官以補充理由書補充在卷，且與起訴部分有連續犯之裁判上
    一罪關係，本院自應予以審究，併予敘明。
四、原審以被告罪證明確，適用刑事訴訟法第299條第1項前段、
    ，新刑法第2條第1項前段、第74條第1項第1款，修正前懲治
    走私條例第2條第1項，懲治走私條例第11條，貿易法第27條
    第1款，舊刑法第11條前段、第56條、第55條，審酌被告乙
    ○○之素行、智識能力、犯罪動機、犯罪情節、犯後態度等
    一切情狀，量處被告有期徒刑6月。又敘明按新刑法第74第1
    項第1款就宣告緩刑之要件修正為：受2年以下有期徒刑、拘
    役或罰金之宣告，而未曾因故意犯罪受有期徒刑以上刑之宣
    告，並認以暫不執行為適當者，得宣告2年以上5年以下之緩
    刑，其期間自裁判確定之日起算，又上開最高法院刑事庭會
    議決議意旨揭示：犯罪在新刑法施行前，新刑法施行後，緩
    刑之宣告，應適用新刑法第74條之規定，查被告乙○○前未
    曾因故意犯罪受有期徒刑以上刑之宣告，有本院被告前案紀
    錄表附卷可查，本次因思慮未周，致罹刑典，惟犯後終能坦
    承犯行，經此偵查審判及刑之宣告，應知所警惕，而無再犯
    之虞，原審因認前開宣告之刑以暫不執行為適當，爰依新刑
    法第74條第1項第1款之規定宣告緩刑3年，以啟自新。另敘
    明扣案之千奇公司製作之配件不良品2個，係證人吳哲墩於
    海調處所提出，非被告乙○○所有，亦非屬違禁物，而其餘
    扣案文件，尚乏證據證明與被告本件犯行有直接相關，均無
    從宣告沒收。其認事、用法均無不合，量刑亦屬適當，檢察
    官上訴意旨主張如對被告不予執行刑罰，難以收儆惕之效，
    是原審宣告被告緩刑自有不當云云，為無理由，應予駁回。
參、被告甲○○之部分
一、公訴意旨略以：被告甲○○為瑋巨公司員工，與被告乙○○
    基於犯意聯絡，於89年3月十15日由桃園中正國際機場，搭
    乘中華航空公司ＣＩ617號班機，經香港、米蘭再轉搭義大
    利航空公司班機，將3件飛彈配件樣品私運前往戰略性高科
    技貨品輸出管制地區利比亞國，惟於抵達利比亞國時因簽證
    問題無法入境交貨，被告甲○○便將上開物品運回臺灣交還
    乙○○，乙○○再於同年4月5日由桃園中正國際機場，搭乘
    國泰航空公司ＣＸ531號班機，攜帶同上3件樣品出境，而於
    翌日（6日）經由瑞士蘇黎士機場轉機前往利比亞國時，遭
    瑞士警方查獲，因認被告甲○○涉有懲治走私條例第2條第
    1項之私運管制物品出口罪及貿易法第27條第1款之輸出戰略
    性高科技貨品至管制地區等罪嫌。
二、按犯罪事實應依證據認定之，無證據不得認定犯罪事實，又
    不能證明被告犯罪或其行為不罰者，應諭知無罪之判決，刑
    事訴訟法第154條第2項、第301條第1項分別定有明文。次按
    刑事訴訟法上所謂認定犯罪事實之證據，係指足以認定被告
    確有犯罪行為之積極證據而言，該項證據自須適合於被告犯
    罪事實之認定，始得採為斷罪資料。如未能發現相當證據，
    或證據不足以證明，自不能以推測或擬制之方法，以為裁判
    之基礎。又刑事訴訟上證明之資料，無論其為直接或間接證
    據，均須達於通常一般人均不致有所懷疑，而得確信其為真
    實之程度，始得據為有罪之認定，若其關於被告是否犯罪之
    證明未能達此程度，而有合理性懷疑之存在，致使無法形成
    有罪之確信，根據「罪證有疑，利於被告」之證據法則，即
    不得遽為不利被告之認定，此分別有最高法院29年上字第31
    05號、40年台上字第86號、76年臺上字第4986號判例可資參
    照。
三、檢察官認被告甲○○涉犯上開罪嫌，無非係以被告甲○○之
    供述、證人林東其、周鈺琄之證詞為其論據。訊據被告甲○
    ○固坦承確有上開攜帶樣品出境之事實，惟堅決否認有何私
    運管制物品出口及輸出戰略性高科技貨品之犯行，辯稱：陳
    菊美並未告知伊所攜帶者為何物，伊不知所攜帶之物品係飛
    彈配件等語。
四、經查：
（一）按刑法上之故意，分直接故意（確定故意）與間接故意（
      不確定故意），「行為人對於構成犯罪之事實，明知並有
      意使其發生者」為直接故意；「行為人對於構成犯罪之事
      實，預見其發生而其發生並不違背其本意者」為間接故意
      ，刑法第13條第1項、第2項規定甚詳。
（二）查陳菊美並未告知被告甲○○本件其所攜帶之零件究為何
      物一節，業據證人陳菊美於原審審理時證述明確（見原審
      同上審判筆錄第9頁），又無其他證據佐證，自難遽以推
      論被告甲○○明知其所攜帶之物為飛彈配件之管制物品。
      至於被告甲○○是否有預見其係私運管制物品之事實，且
      此事實之發生不違背其本意之情形，依被告甲○○於海調
      處供稱：伊至利比亞國之工廠時並未看見軍方人士進出工
      廠（見偵查卷第124頁），此與證人即瑋巨公司人員周鈺
      琄於原審審理時證稱：伊去利比亞工作時，看不出來有軍
      方的人，因為都是穿便服等語（見原審上開審判筆錄）及
      證人即瑋巨公司派駐利比亞之脫臘鑄造技師賴仁德於海調
      處證稱：利比亞工廠員工約有10餘人，都是平民身分，從
      事管件接頭之鑄造，伊工作期間均未見著軍服人員在場內
      活動或軍用車輛進出等語（見偵查卷第128頁）均相符合
      ，足見被告甲○○前往工作之利比亞國工廠，自工作人員
      之活動情形並無法看出與軍事武器製造有所關連；再者，
      本件並無證據證明瑋巨公司就運輸本件樣品有額外提供被
      告甲○○高額報酬，或被告乙○○有特別要求被告甲○○
      保密之情形，且被告甲○○供稱：其曾詢問瑋巨公司登記
      負責人陳菊美，其本件攜帶樣品之行為是否走私？陳菊美
      向其表示攜帶樣品是合法的，不用申報等語（見偵查卷第
      265頁），就被告甲○○受命攜帶本件樣品之過程而言，
      亦無事涉不法，足以引人懷疑係運輸管制物品之跡象；況
      運輸武器零件出境風險甚鉅，被告甲○○如預見其所運送
      之物可能為武器零件，衡情當向被告乙○○或陳菊美要求
      相當對價，不可能無端涉險，惟本件亦乏證據證明被告甲
      ○○有如此要求，被告甲○○對於其所運送之物品屬性顯
      然不知情。
（三）證人林東其於原審審理時固證稱：瑋巨公司周鈺琄小姐於
      88年間主動與伊聯絡訂製零件，伊依圖樣判斷是大型車輛
      的渦輪增壓零件，因鋁合金零件常常使用在國防方面，伊
      懷疑可能是車輛或武器的零件等語（見原審同上審判筆錄
      ），惟被告甲○○及乙○○攜帶前往利比亞之樣品，係千
      奇公司所製造，並非證人林東其經營之信鉉工業公司，已
      如前述，且對照證人林東其所繪製之零件草圖（見94年度
      他字第301號卷第19頁）與前揭英國國防部官員就英國所
      查扣之ＳＣＵＤ－Ｂ飛彈配件所作之分析報告附圖（依上
      開外交部函示，該附圖可適用於本件所有私運物品），迥
      無相同之處，足見證人林東其所受託製造之零件與本件私
      運出境之樣品並非同種零件，自無從因證人林東其懷疑其
      受託製造之零件與國防有關，即推論被告甲○○亦應懷疑
      其所攜帶之樣品係管制物品或戰略性高科技貨品。
（四）又被告甲○○雖供稱其係自國立海洋大學船舶機械系畢業
      ，惟機械運用之層面甚廣，具有「船舶機械」之相關學歷
      ，是否即表示對於各方面機械均有瞭解，並非無疑，且依
      證人周鈺琄於原審審理時證稱：瑋巨公司需要工程背景之
      人，因為具有理工背景才看得懂圖面，與國內廠商聯繫才
      方便，而甲○○受雇後負責聯絡模具廠、鑄件廠瞭解製造
      之進度，並核對圖面確認樣品是否符合客戶要求等語（見
      原審95年7月20日審判筆錄），可知瑋巨公司雇用被告甲
      ○○僅係要求其具有瞭解工程圖面之基本能力，尚乏證據
      證明被告甲○○具有辨別所攜帶物品屬性之能力。又國際
      軍事事務具有高度專業性，一般民眾日常甚少接觸，國內
      報章媒體亦罕見相關報導，檢察官認利比亞為武器禁運國
      家一節眾所皆知，尚非全無值得商榷之處，另被告甲○○
      雖於海調處陳稱：伊在利比亞與ＪＡＭＡＬ　ＳＨＥＢＡ
      ＮＩ有業務往來，據賴仁德表示該人具有軍方背景等語（
      見偵查卷第266頁），惟被告甲○○前往之利比亞工廠本
      身未見與軍方有所往來，已如前述，至於ＪＡＭＡＬ
      　ＳＨＥＢＡＮＩ個人是否具有軍方背景，顯非被告甲○
      ○能夠明確予以查證，縱曾懷疑該人具有軍方背景，亦僅
      該人之背後身分關係而已，若以此推論被告甲○○必然知
      悉或應能預見其所攜帶之樣品係飛彈配件云云，實屬牽強
      附會，難以折服，自難以上情為被告甲○○不利之認定。
五、綜上所述，檢察官所舉事證尚不足以證明被告甲○○有何私
    運管制物品出口或輸出戰略性高科技貨品至管制地區之直接
    故意或間接故意。此外，復查無其他積極證據足資證明被告
    甲○○確有前揭檢察官公訴意旨所指之犯行，既不能證明被
    告甲○○犯罪，原審依法為被告甲○○無罪之諭知，經核並
    無不合，檢察官上訴意旨仍認被告甲○○應成立犯罪，指摘
    原判決不當，亦為無理由，應予駁回。
據上論斷，應依刑事訴訟法第368條，判決如主文。
本案經檢察官沈明彥到庭執行職務。
中　　華　　民　　國　　96　　年　　1 　　月　　10　　日
　　　　　　　　　刑事第八庭審判長法　官　鄭文肅
　　　　　　　　　　　　　　　　  法　官　江國華
　　　　　　　　　　　　　　　　  法　官　楊炳禎
以上正本證明與原本無異。
如不服本判決，應於收受送達後10日內向本院提出上訴書狀，其
未敘述上訴之理由者並得於提起上訴後10日內向本院補提理由書
（均須按他造當事人之人數附繕本）。
                                  書記官  廖素花
中　　華　　民　　國　　96　　年　　1 　　月　　11　　日
附錄：本案論罪科刑法條全文
懲治走私條例第2條第1項
私運管制物品進口、出口逾公告數額者，處 7 年以下有期徒刑，
得併科新臺幣20萬元以下罰金。
貿易法第27條
輸出入戰略性高科技貨品有左列情形之一者，處二年以下有期徒
刑、拘役或科或併科新台幣30萬元以下罰金：
一、未經許可輸往管制地區。
二、經核發輸入證明文件後，未經許可於輸入前轉往管制地區。
三、輸入後未經許可擅自變更原申報用途，供作生產、發展核子
    、生化、飛彈等軍事武器之用。
法人之代表人、法人或自然人之代理人、受僱人或其他從業人員
，因執行業務犯前項之罪者，除處罰其行為人外，對該法人或自
然人亦科以前項之罰金。
